最高法院民事判決　　　　　　　　九十四年度台上字第六八號
　　上　 訴　 人　大華觀光事業股份有限公司
　　　　　　　　　　　　　　坪.
　　兼法定代理人　丁 ○ ○
　　共　　　　同
　　訴 訟代理 人　葉 大 殷律師
　　　　　　　　　古 嘉 諄律師
　　　　　　　　　吳 詩 敏律師
　　被　上 訴 人　英屬維京群島商利安控股股份有限公司
　　兼法定代理人　乙 ○ ○
　　被　上 訴 人　己 ○ ○.
　　　　　　　　　戊○○○
　　共　　　　同
　　訴 訟代理 人　鄭 錦 堂律師
　　　　　　　　　丁 志 達律師
　　　　　　　　　陳 錫 川律師
　　被 上 訴　人　甲 ○ ○.
　　　　　　　　　　　　　　R.
　　　　　　　　　丙○○○
　　共　　　　同
　　訴 訟代理 人　蔡 德 揚律師
　　　　　　　　　傅 祖 聲律師
　　　　　　　　　倪 伯 萱律師
上列當事人間請求確認股東權不存在等事件，上訴人對於中華民
國九十二年四月一日台灣高等法院第二審判決（九十一年度重上
字第三九八號），提起上訴，本院判決如下：
    主  文
原判決關於駁回上訴人大華觀光事業股份有限公司之上訴及該訴
訟費用部分廢棄，發回台灣高等法院。
上訴人丁○○之上訴駁回。
第三審訴訟費用關於駁回上訴人丁○○之上訴部分，由上訴人丁
○○負擔。
    理  由
本件上訴人主張：上訴人大華觀光事業股份有限公司（下稱大華
公司）於民國八十六年一月二十七日增資發行新股，被上訴人英
屬維京群島商利安控股股份有限公司（下稱利安公司）認購二十
一萬六千七百八十三股，被上訴人乙○○、己○○、甲○○各認
購二萬九千九百七十股，被上訴人戊○○○、丙○○○依序認購
七萬七千九百二十二股、四千九百九十五股，上開發行新股因未
依公司法第二百六十六條第二項規定經三分之二以上董事出席決
議通過而無效，被上訴人應未取得增資股份之股東權等情，上訴
人大華公司求為確認利安公司就其認購股份對大華公司之股東權
不存在之判決。上訴人丁○○先位聲明求為確認被上訴人就上開
認購股份對大華公司之股東權不存在之判決；並主張：倘認被上
訴人就上開認購股份之股東權存在，因該等股份係何國華信託與
被上訴人，何國華已於八十六年二月十日死亡，其繼承人除伊與
乙○○、己○○、戊○○○、甲○○外，尚有何文雄、何瑛莉、
何優輝、何綾音、何聖奈、何潤芳、京香英、賴麗里（下稱何文
雄等八人），伊已得何文雄等八人之同意終止與被上訴人之信託
關係，被上訴人負有返還信託股份與何國華全體繼承人之義務等
情，備位聲明求為命被上訴人應各將上開認購股份讓與何國華全
體繼承人公同共有之判決（大華公司另訴請確認利安公司以外之
被上訴人就渠等認購股份之股東權不存在部分，業經第一審以裁
定駁回該部分之訴）。
被上訴人則以：上訴人未將全數增資認股之股東列為共同被告，
違反民事訴訟法第五十六條之規定。且丁○○主張伊等就認購股
份對大華公司之股東權不存在，未列大華公司為被告，縱獲勝訴
判決，該判決之效力無從及於大華公司，應認無即受確認判決之
法律上利益。又丁○○未能舉證伊等與何國華間就系爭認購股份
有信託契約存在，其主張終止信託，請求伊等返還認購股份，亦
屬無據等語，資為抗辯。
原審維持第一審所為上訴人敗訴之判決，駁回其上訴，係以：大
華公司八十六年增資發行新股，該次認股之股東，除被上訴人外
，尚有何文雄、丁○○、何敏雄、蕭雅莞（下稱何文雄等四人）
，各股東均已繳足增資股款，有股東名冊、稽查報告及台北市政
府商業管理處函等件在卷可稽，為免就同一原因事實之判斷發生
歧異或矛盾，何文雄等四人於該次認股之效力，有與被上訴人合
一確定之必要，上訴人未將全部之股東列為共同被告，當事人不
適格。且縱獲勝訴判決，該判決效力不及何文雄等四人，法律上
不安之狀態仍無法除去，難認有即受確認判決之法律上利益。又
第三人起訴請求確認他人間之某種法律關係存在或不存在，必須
以該法律關係之雙方當事人為共同被告一同起訴。丁○○以股東
身分，請求確認被上訴人對大華公司間之股東權不存在，未列大
華公司為共同被告，當事人之適格亦有欠缺。況如獲勝訴判決確
定，效力無從及於大華公司，亦無受確認判決之法律上利益。大
華公司請求確認利安公司就其認購股份之股東權不存在，丁○○
先位聲明請求確認被上訴人就渠等認購股份之股東權不存在，並
非正當。再者，利安公司於大華公司原有股東何國華、何昭明聲
明全數放棄認購後，始向乙○○借款認購系爭股份，有借據、存
摺、取款條、匯款回條聯、查核報告書等件在卷可考，足見何國
華、何昭明未認購之增資股份已由利安公司取得。至乙○○、己
○○、丙○○○、戊○○○、甲○○等五人係本於渠等原有股東
地位認購繳款而取得增資股份，有何國華之聲明書附卷可稽，足
認被上訴人均非因何國華之信託而取得大華公司之增資股份。且
丁○○就何國華究於何時與被上訴人成立信託契約？內容為何？
亦未能舉證證明，其主張被上訴人認購之增資股份，係何國華信
託云云，為無可採。從而其備位聲明，請求被上訴人應將認購股
份讓與何國華全體繼承人公同共有，洵屬無據，不應准許等詞，
為其判斷之基礎。
關於廢棄部分：
查提起確認之訴，祇須主張權利存否者，對於否認其主張者提起
，當事人即為適格。又民事訴訟法第五十六條所謂必須合一確定
，係指在法律上有合一確定之必要者而言，若各共同訴訟人所應
受之判決僅在理論上應為一致，而其訴訟標的之法律關係，非在
法律上對於各共同訴訟人應為一致之判決者，不得解為必須合一
確定。且股東權係股東基於其地位對於公司行使權利或負擔義務
之資格，公司如對股東之股東權存否有所爭執，以該股東為被告
，提起確認之訴，即可除去法律上不安之狀態，難謂無即受確認
判決法律上之利益。大華公司增資發行新股，認股之股東，有被
上訴人及何文雄等四人，固為原審認定之事實，惟大華公司係以
該次發行之行為違反法定方式，主張利安公司認購股份之股東權
不存在，因利安公司認其股東權存在，大華公司乃請求確認利安
公司之股東權不存在，其訴訟標的之法律關係，在訴訟上並無對
於其餘被上訴人及何文雄等四人必須合一確定，其僅以利安公司
為被告，當事人之適格並無欠缺，且有即受確認判決之法律上利
益。原審徒以為免就同一原因事實之判斷發生歧異或矛盾，謂大
華公司未將全部之股東列為共同被告，當事人不適格，且認其無
即受確認判決之法律上利益，不無可議。大華公司上訴論旨，指
摘原判決此部分為不當，求予廢棄，非無理由。
關於駁回上訴部分：
按確認之訴，非原告有即受確認判決之法律上利益者，不得提起
。所謂即受確認判決之法律上利益，係指法律關係之存否不明確
，原告主觀上認其法律上之地位有不安之狀態存在，且此種不安
之狀態，能以確認判決將之除去者而言。丁○○先位聲明，請求
確認被上訴人就系爭認購股份對大華公司之股東權不存在，未以
大華公司為被告，僅以被上訴人為被告，縱其獲得如上開聲明之
判決，該判決之效力，既無從及於公司，丁○○因被上訴人之股
東權不存在致其法律上地位在主觀上所呈不安之狀態，即非以對
被上訴人之確認判決所得除去，自不能認其有即受確認判決之法
律上利益。原審本此見解，就此部分為丁○○敗訴之判決，經核
於法並無違背。又信託係契約行為，丁○○主張被上訴人就系爭
認購股份係何國華所信託，應就被上訴人與何國華間確已成立信
託契約之事實，負舉證責任。原審以丁○○未能舉證證明被上訴
人與何國華間已成立信託契約，因而駁回其所為訴請被上訴人應
將系爭認購股份讓與何國華全體繼承人公同共有之備位聲明，於
法亦無違背。丁○○上訴論旨，就原審取捨證據、認定事實之職
權行使，指摘原判決此部分為不當，求予廢棄，為無理由。末查
原審已於言詞辯論期日提示全案卷證與兩造辯論（見原審卷(三)第
一一五頁），丁○○上訴論旨謂原審未提示聲明書，遽採為判決
基礎之資料，有不適用法規之違法云云，不無誤會，附此敘明。
據上論結，本件上訴人大華公司之上訴為有理由，上訴人丁○○
之上訴為無理由。依民事訴訟法第四百七十七條第一項、第四百
七十八條第二項、第四百八十一條、第四百四十九條第一項、第
七十八條，判決如主文。
中　　華　　民　　國　九十四　年　　一　　月　 十三　 日
                      最高法院民事第二庭
                          審判長法官  蕭　亨　國
                                法官  楊　鼎　章
                                法官  陳　淑　敏
                                法官  陳　重　瑜
                                法官  劉　福　來
      本件正本證明與原本無異
                                      書  記  官
中　　華　　民　　國　九十四　年　　一　　月　二十八  日
                                                      V
